【裁判字號】    94,訴,686
【裁判日期】    950425
【裁判案由】    都市計畫
【裁判全文】
臺北高等行政法院判決
                                     94年度訴字第00686號
                              .
原      告  甲○○
被      告  臺北市政府
代  表  人  乙○○市長）住同.
訴訟代理人  丙○○(兼送達代收.
            丁○○
            戊○○
上列當事人間因都市計畫法事件，原告不服內政部中華民國94
年1月7日台內訴字第0930006974號訴願決定，提起行政訴訟。
本院判決如下：
    主  文
原告之訴駁回。
訴訟費用由原告負擔。
    事  實
一、事實概要：臺北市士林區雙溪望星橋至劍南橋河段整治堤線
    （下稱系爭河段），經經濟部78年5 月25日經（78）水
    022888號函核定，並經被告78年6 月30日府工養字第342331
    號公告，為加強水岸環境之保育、維護河岸建成區之防洪安
    全及都市計畫管制之需要，須依公告堤線辦理都市計畫變更
    ，故辦理「變更臺北市士林區雙溪中游（劍南橋至望星橋段
    ）都市計畫案」。前揭「變更臺北市士林區雙溪中游（劍南
    橋至望星橋段）都市計畫案」（下稱系爭都市計畫），自民
    國（下同）89年11月21日起公開展覽，歷經二級都市計畫委
    員會審議，經內政部93年6 月2 日臺內營字第0930007291號
    函核定，被告以93年6 月30日府都規字第09314216900 號公
    告發布實施，並自93年7 月1 日零時起生效。原告之耕地原
    為公共設施之公園用地，不服被告變更為「河川區」而不變
    更為「河道用地」，提起訴願，遭訴願決定駁回，遂向本院
    提起行政訴訟。
二、兩造聲明：
  (一)原告聲明：
    1.訴願決定撤銷。
    2.請求變更原處分有關原告之土地為公共設用地或河道用地
      、堤防用地等。
    3.訴訟費用由被告負擔。
  (二)被告聲明：
    1.駁回原告之訴。
    2.訴訟費用由原告負擔。
三、兩造之爭點：系爭都市計畫將原告之耕地由原為公共設施之
    公園用地，變更為「河川區○○○○○道用地」，是否適法
    ？
  (一)原告主張：
    1.原處分將原告之耕地﹙原計畫為公共設施用地之公園用地
      且位於山坡地上﹚變更為河川區，所持理由為配合經濟部
      水利處88年9月6日經﹙88﹚水利政字第Ｚ○○○○○○○○○號函規
      定統一以河川區劃設，但綜查水利法及都市計畫法，並無
      「河川區」之定義，亦無相關規定，更查無「河川區」之
      徵收規定，究為公共設施用地或非公共設施用地均無法律
      規定，公展時被告於計畫書第陸項事業及財務計畫中均將
      原告土地列有公共設施用地開闢經費，且以公共設施編列
      預算徵收，而又於原處分計畫書第陸項事業及財務計畫中
      未將原告土地列為公共設施用地之徵收及開闢經費，顯然
      前後矛盾，究為公共設施用地或非公共設施用地，均未有
      規定，顯見前後不一，又無法律依據。本件原處分，目的
      為維護公共安全，政府為興建重大公共設施防護人民安全
      而設置，如未定明為公共設施用地或河道用地、堤防用地
      等，顯依法無據。
    2.原告之耕地原計畫定為公共設施用地之公園用地已有三十
      餘年，政府拒不依法徵收如今為興建重大公共設施防護人
      民安全而需用原告之土地作為興建﹙新闢﹚河道、堤防，
      而變更都市計畫，即稱非公共位設施用地，顯然依法無據
      ，且系爭之土地位於故宮對面的山坡地，距河川水位有數
      層樓之高，經百年來未曾淹水，決非行水區；而系爭土地
      之對岸原有水流之行水區卻變更為住宅區，明顯違法。如
      此將來新建堤防時，需挖除系爭山坡土地之土方再去新建
      堤防，顯圖利對岸權貴，而將系爭對岸大面積的河水在流
      的行水區劃為住宅區，被告似乎想與大自然博鬥，不懼洪
      水土石流的大自然反撲，附近山坡納莉風災土石流造成人
      員傷亡殷鑑不遠，如此嚴重結果，是因行政機關處理不當
      所致。現又如此違逆大自然的規畫案，中部「七二水災」
      的狀觀災情，很快能在本件興建計畫後，可再看到。系爭
      土地原為公園用地有其一定的徵收規定，也有一定地價的
      補償，也有法律依據；現既要建造堤防、開闢河道，不以
      公共設施用地徵收，造成原告權益的重大損害，不依照法
      律規定編定為河道用地、堤防用地等，被告竟為規避法律
      及相關補償規定，逕予自創新名詞為河川區，然河川區的
      法律規定在那？補償規定在那？都市計畫法及相關法律並
      無明文規定，其所依據法律為何？
    3.司法院大法官釋字326號解釋意旨：「都市計畫法第四十
      二條第一項第一款所稱之河道，係指依同法第三條就都市
      重要設施作有計畫之發展，而合理規劃所設置之河道而言
      。至於因地勢自然形成之河流，及因之而依水利法公告之
      原有『行水區』，雖在都市計畫使用區之範圍，仍不包括
      在內。」解釋理由書都市計畫係指在一定地區內有關都市
      生活之經濟、交通、衛生、保安、國防、文教、康樂等重
      要設施，作有計畫之發展，並對土地使用作合理之規劃而
      言，都市計畫法第3條定有明文。同法第42條第1項第1款
      所稱之河道，係指依首開規定合理規劃所設置，且依其第
      2項規定「應儘先利用適當之公有土地」之河道。足見此
      種河道所使用之土地原非河道，依都市計畫之設置始成為
      河道之公共設施用地，至由於地理形勢自然形成之河流及
      因之而依水利法公告之原有行水區土地，雖在都市計畫使
      用區之範圍，既非依都市計畫法所設置，自不屬上述之公
      共設施用地，縱將之改稱為河道，亦同。其依都市計畫法
      第32 條所劃定之使用區或特定專用區，乃為使用管制事
      項而設，與公共設施用地之設置，二者並不相同。由此解
      釋可知，重點在系爭土地原計畫為公共設施用地之公園用
      地，且在山坡山之農耕土地，系爭土地即為本解釋所稱原
      非河道，經都市計畫變更公園用地，始成為河道用地，系
      爭土地也不是因地勢自然形成之河流；也不是水利法在本
      地區地公告之「原有行水區」，且「原有行水區」也非指
      「將規劃新闢建河道」。而78年公告堤防預定線，規畫6
      公尺防汎道路及堤防用地範圍，而原處分依都市計畫法作
      合理規畫將78年公告定改變原公告規畫6公尺防汎道路及
      堤防用地，重新變更規畫為河川區；顯然已依都市計畫法
      重規畫，然防汎道路及堤防用地，相關法律也稱為公共設
      施，系爭土地是依都市計畫法作合理規畫所設置而成為河
      道，依其規定應定為「河道用地」，拒而不用，竟創新名
      詞「河川區」，以規避法律規定公共設施用地之河道用地
      、道路及堤防用地等；而內政部於司法院82.10.08大法官
      釋字326號解釋後，在86年對關於原劃設為都市計畫公共
      設施用地之「河川用地」經依規定檢討變更為「河川區」
      後，可否再檢討恢復為「河川用地」疑義，內政部86年1
      月6日台內營字第8672021號函釋：「一、按都市計畫係指
      在一定地區內有關都市生活之經濟、交通、衛生、保安、
      國防、文教、康樂等重要設施，作有計畫之發展，並對土
      地使用作合理之規劃而言，都市計畫法第三條定有明文。
      至河川地區土地應如何規劃，始符上開法條之立法精神，
      及司法院大法官釋字第三二六號解釋意旨，宜遵循下述原
      則：(一)因地形地勢自然形成，而有特別施以使用管制之必
      要，以確保水流暢通之部分，規劃為使用分區。(二)因都市
      發展之安全考量，而有興闢必要之安全防護設施者，其設
      施工程用地，規劃為公共設施。二、河川地區土地之規劃
      ，關係人民權利義務至鉅，現行都市計畫如有依前項原則
      迅行加以檢討調整之必要時，得依都市計畫法第二十七條
      第一項或都市計畫定期通盤檢討實施辦法第七條第四款規
      定為之。」內政部在大法官解釋後已明確函釋在案。系爭
      土地即為符合前揭第1項第2款的解釋，卻又未列為公共設
      施，顯然違反都市計畫法、釋字第326號及內政部86年1月
      6日台內營字第8672021號函釋等規定，況河川區並未有明
      定「法律」規定，進而又限制人民的權利義務，顯與憲法
      23條規定之法律保留原則有違，形成各機關自由想像，各
      自解釋。但無論如何解釋，政府為公共安全，有拿私人土
      地作為河道並興建堤防等﹙非自然之河道﹚，誰會認定非
      公共設施，如果本件系爭土地為主管署承辦人員之土地，
      會作何感想。
    4.另有原告部份土地，因於76年都市計畫誤植計畫線部份，
      於該計畫書即載明：「原書圖不符計畫書述明要修正」，
      而該計畫圖未修正部分，依72年判字第501號，書圖不符
      ，應以計畫書為準。復原告另案訴請更正，依行政訴訟爭
      取權益，而台北高等行政法院判決勝訴在案，該計畫圖不
      符部分，請於原處分應一併修正。
    5.綜上所陳，被告及訴願機關就此認事用法顯有違誤，請撤
      銷訴願決定，並請求變更原處分，請判如起訴之聲明，用
      保人民合法權益。
  (二)被告主張：
    1.按都市計畫法第8條：「都市計畫之擬定、變更，依本法
      所定之程序為之。」都市計畫法第19條：「主要計畫擬定
      後，送該管政府都市計畫委員會審議前，應於各該直轄市
      、縣（市）（局）政府及鄉、鎮、縣轄市公所公開展覽30
      天及舉行說明會，並應將公開展覽及說明會之日期及地點
      登報周知；任何公民或團體得於公開展覽期間內，以書面
      載明姓名或名稱及地址，向該管政府提出意見，由該管政
      府都市計畫委員會予以參考審議，連同審議結果及主要計
      畫一併報請內政部核定之…該管政府都市計畫委員會審議
      修正，或經內政部指示修正者，免再公開展覽及舉行說明
      會。」都市計畫法第21條：「主要計畫經核定或備案後，
      當地直轄市、縣（市）（局）政府應於接到核定或備案公
      文之日起30日內，將主要計畫書及主要計畫圖發布實施，
      …。」都市計畫法第32條：「都市計畫得劃定住宅、商業
      、工業等使用區，並得視實際情況，劃定其他使用區或特
      定專用區。前項各使用區，得視實際需要再予劃分，分別
      予以不同程度之使用管制。」河川管理辦法第6條第1款：
      「河川區域：指依下列各目之一劃定公告之土地區域：（
      一）未公告河川治理計畫或未依河川治理計畫完成河防建
      造物者，為本法第83條規定尋常洪水位行水區域之土地。
      但依河川治理計畫所訂堤防預定線（即治理計畫用地範圍
      線）較寬者，以其預定線劃定。…」大法官釋字第326號
      解釋文：「都市計畫法第42條第1項第1款所稱之河道，係
      指依同法第3條就都市重要設施作有計畫之發展，而合理
      規劃所設置之河道而言。至於因地勢自然形成之河流，及
      因之而依水利法公告之原有行水區，雖在都市計畫使用區
      之範圍，仍不包括在內」。
    2.查經濟部78年5月25日經〈78〉水022888號函核定之雙溪
      望星橋至劍南橋河段整治堤線，並由被告78年6月30日府
      工養字第342331號公告，迄今河岸附近地區發展快速且為
      重要觀光地區，故為加強水岸環境之保育及維護河岸建成
      區之防洪安全、都市計畫管制之需要，須依公告堤線辦理
      都市計畫變更。被告於89年依都市計畫法定程序，辦理「
      變更臺北市士林區雙溪中游（劍南橋至望星橋段）都市計
      畫案」，並經二級都市計畫委員會審議通過，於93年6月
      30日公告實施，先予敘明。
      再查內政部89年1月27日臺內營字第8982249號函示：「各
      級政府徵收都市計畫各使用區或特定專用區土地，申請核
      發無妨礙都市計畫證明書時，除擬徵收土地位於依相關目
      的事業法令編定、劃設或公告之事業範圍內，各該法律並
      特別規定得予徵收，且其編定、劃設或公告涉及都市計畫
      之擬定或變更，已依都市計畫法所定程序辦理完成者，得
      據以核發無妨礙都市計畫證明書外，餘應依法完成都市計
      畫擬定或變更後核發之。」故本計畫區雖有依水利法公告
      整治計畫線，依內政部函示被告仍須依法辦理都市計畫變
      更程序，被告所屬水利主管機關始能依水利法辦理土地徵
      收作業，故依都市計畫程序辦理本都市計畫案，並無違誤
      。
    3.至有關本計畫案內前揭河川土地究應規劃為使用分區「河
      川區」亦或公共設施用地「河道用地」之爭議，前於審議
      期間均多有討論，內政部都市計畫委員會業於第561次委
      員會議審決：「 (一)請本會原專案小組會同臺北市政府
      及相關水利單位，依司法院大法官釋字第326解釋本文及
      理由書、本部89年1月6日臺內營字第8672021號函示之通
      案性規劃原則，赴現場勘查確定…」。並於92年7月22日
      赴現場勘查、92年10月8日召開審查會議，研獲具體審查
      意見：「本案河段經該府查明於78年公告堤線前，並無依
      水利法規定公告尋常洪水位行水區域線，且本次擬變更內
      容已分就河川管理及治理工程所需用地，劃設『河川區』
      及『堤防用地』，爰本案擬變更為『河川區』範圍線請該
      府水利主管機關依大法官會議釋字第326號解釋文及經濟
      部92年10月6日經水字第09202612680號函送『河川及區域
      排水系統流經都市計畫區之使用分區應如何劃定』會商結
      論妥予認定，並將認定結果納入計畫書敘明，以利查考」
      ，並經92年10月28日內政部都市計畫委員會第571次委員
      會議決議通過，故於都市計畫審議期間對於此之爭議已有
      充分討論並獲致具體結論，被告依會商劃定原則結論妥予
      認定續辦。
    4.再查有關「河川區」劃定原則相關函示如下：
      (1)經濟部、內政部92年12月26日經水字第09202616140號
        、臺內營字第0920091568號會銜發布「有關河川及區域
        排水流經都市計畫區之使用分區劃定原則」：「（１）
        地理形勢自然形成之河川及因而依水利法公告之行水區
        土地流經都市計畫區，予以劃定為使用分區，名稱統一
        為「河川區」，其範圍境界線由水利主管機關依大法官
        會議釋字第326號解釋之精神認定；…。（２）「河川
        區」之使用依都市計畫規定容許使用項目予以管制，若
        都市計畫無規定者，則依該目的事業主管機關之規定辦
        理。（３）於河川區內興闢水利事業設施，應先取得土
        地所有權或使用權，如擬取得私有土地所有權，應先與
        土地所有權人協議價購，協議不成始得依水利法規定辦
        理徵收，其徵收之適用法規前經內政部89年1月27日以
        臺89內營字第8982249號函及90年4月2日臺90內營字第
        9083093號函釋在案，其地價補償則依土地徵收法令規
        定辦理」。已對於河川區之劃定、使用管制與徵收補償
        規定釋示甚明。
      (2)為再進一步認定河川區範圍，經濟部93年1月13日經水
        字第09302600470號函為有關河川及區域排水流經都市
        計畫區其劃定為使用分區「河川區」之範圍境界線認定
        原則：依水利法第78條及78條之1之規定係以河川區
        域為土地管制範圍，故依都市計畫法劃定土地管制之使
        用分區應以河川區域為範圍，其分區名稱統一稱為「河
        川區」。都市計畫區內之區域排水比照河川認定原則並
        以排水設施範圍為其範圍。水利主管機關為河川治理
        或區域排水改善需要時，自得依水利法於「河川區」內
        佈設水利設施，如堤防、水防道路、側溝、低水護岸、
        固床工、攔河堰等及其他水利建造物。河川治理或排
        水改善如係依都市計畫法規劃並配合都市發展而新闢之
        人工河道時，其用地既因都市發展之需要，則當劃設為
        「河道用地」。故對於「河川區○○○○道用地」之認
        定已有明確定義。
    5.而台北市雙溪發源於陽明山國家公園境內，其上游集水區
      範圍含括整個陽明山東半部地區，屬於自然形成之河川，
      顯非配合都市發展需求而以人為方式闢設之區域排水，並
      經工務局養護工程處查明於78年公告堤線前並無依水利法
      規定公告尋常洪水位行水區域線，係就雙溪現有河流位置
      及50年洪水重現期之計畫洪水量，配合上、下游現況地形
      來計算其最適當之通水斷面並於78年公告治理計畫線，亦
      非重新規劃開挖之新河道，故符合前開各項函示劃定原則
      而劃定為「河川區」。被告所屬工務局養護工程處依釋字
      第326號解釋文及經濟部92年10月6日「河川及區域排水系
      統流經都市計畫區之使用分區應如何劃定」會商結論認定
      河川區範圍線，以93年2月3日北市工養字第09360514800
      號函表示，本案河川區範圍須依經濟部93年1月13日經水
      字第09302600470號函原則認定，另以93年3月22日北市工
      養水字第09361294100號函「…堤防為河川區範圍內之水
      利設施之一，並似應列屬使用分區之界定範疇」，故經濟
      部已明示河川區範圍內含括堤防、水防道路、側溝、低水
      護岸、固床工、攔河堰等及其他水利建造物，故本計畫案
      不另以堤防用地劃設，統一劃為「河川區」以符合河川區
      劃定原則。因此，中央對於「河川區○○○道用地」之認
      定已訂定全國一致之劃定原則，本計畫案自應依內政部都
      市計畫委員會決議暨中央函示原則辦理，且本計畫案並無
      依水利法規定公告尋常洪水位行水區域線。因此，原告持
      有之土地位於雙溪整治計畫堤線之範圍內，依前揭函示及
      河川管理辦法第6條第1款所訂「... 河川治理計畫所訂堤
      防預定線（即治理計畫用地範圍線）較寬者，以其預定線
      劃定」規定劃定河川區域範圍，並依都市計畫法定程序予
      以變更為「河川區」，符合前揭檢討變更原則函示，並無
      違誤。
    6.末查本計畫案公展時於計畫書內事業及財務計畫表將「河
      川區」列出徵收經費編列，以澄清「河川區不徵收」之疑
      慮，惟於都委會審議期間查河川區為使用分區而非屬公共
      設施用地，故修正計畫將項目刪除；且公展計畫非定案計
      畫，須經二級都委會審議修正後以公告實施計畫為準，並
      無前後不一之情事。爰此，本計畫書圖業經修正後經報請
      內政部核定，並奉內政部93年6月2日臺內營字第09300072
      91號函核定，被告以93年6月30日府都規字第09314216900
      號公告發布實施「變更臺北市士林區雙溪中游（劍南橋至
      望星橋段）都市計畫案」，符合都市計畫法定程序暨相關
      函示原則，並無違誤。
    7.另有關原告所提於76年都市計畫誤植計畫線部分，因原書
      圖不符計畫書述明要修正而計畫圖未修正一節，查係屬原
      76年都市計畫樁位公告爭議，與本件訴訟內容並無直接關
      連，且本計畫案公告後原76年樁位將予廢除，而以本計畫
      案為實施依據，並無修正之必要。併予敘明。
    8.綜上所述，本件原告之訴為無理由，請依法駁回原告之訴
      。
    理  由
一、按都市計畫法第27條第1 項規定：「都市計畫經發布實施後
    ，遇有左列情事之一時，當地直轄市、縣 (市)( 局)政府或
    鄉、鎮、縣轄市公所，應視實際情況迅行變更：．．．四為
    配合中央、直轄市或縣 (市)興 建之重大設施時。」又都市
    計畫法第32條規定：「都市計畫得劃定住宅、商業、工業等
    使用區，並得視實際情況，劃定其他使用區或特定專用區。
    前項各使用區，得視實際需要再予劃分，分別予以不同程度
    之使用管制。」再者，82年10月8 日司法院大法官釋字第
    326 號解釋意旨：「都市計畫法第42條第1 項第1 款所稱之
    河道，係指依同法第3 條就都市重要設施作有計畫之發展，
    而合理規劃所設置之河道而言。至於因地勢自然形成之河流
    ，及因之而依水利法公告之原有行水區，雖在都市計畫使用
    區之範圍，仍不包括在內。」而河川管理辦法第6條第1 款
    則規定：「河川區域：指依下列各目之一劃定公告之土地區
    域：(一)未公告河川治理計畫或未依河川治理計畫完成河防建
    造物者，為本法第83條規定尋常洪水位行水區域之土地。但
    依河川治理計畫所訂堤防預定線（即治理計畫用地範圍線）
    較寬者，以其預定線劃定。．．．」
二、查系爭河段，經經濟部78年5 月25日經〈78〉水022888 號
    函核定，並經被告78年6 月30日府工養字第342331號公告，
    為加強水岸環境之保育、維護河岸建成區之防洪安全及都市
    計畫管制之需要，須依公告堤線辦理都市計畫變更，故辦理
    「變更臺北市士林區雙溪中游（劍南橋至望星橋段）都市計
    畫案」。前揭系爭都市計畫，自89年11月21日起公開展覽，
    歷經二級都市計畫委員會審議，經內政部93年6 月2 日臺內
    營字第0930007291號函核定，被告以93年6 月30日府都規字
    第09314216900 號公告發布實施，並自93年7 月1 日零時起
    生效。原告之耕地原為公共設施之公園用地，不服被告變更
    為「河川區」而不變更為「河道用地」，提起訴願，遭訴願
    決定駁回，遂向本院提起本件行政訴訟之事實，有系爭河段
    都市計畫案示意圖、經濟部93年1 月13日經水字第
    09302600470 號函、經濟部暨內政部92年12月26日經水字第
    09202616140 號暨台內營字第0920091568號共同會銜函、內
    政部92年11月14日內授營都字第0920090238號函、被告93年
    6 月30日府都規字第09314216900 號公告及原告訴願書等各
    附原處分卷足稽，堪認為真實。兩造主要爭執在：系爭都市
    計畫前揭系爭河段之河川土地，被告將之規劃為使用分區「
    河川區」，而非公共設施用地「河道用地」，是否適法？
三、經查：
  (一)河川土地都市計畫應規劃為「河川區○○○○道」，82年10
    月8 日司法院大法官釋字第326 號解釋意旨已甚為明確，稱
    都市計畫法之「河道」，係指依都市計畫第3 條就都市重要
    設施作有計畫之發展，而合理規劃所設置之河道而言。至於
    因地勢自然形成之河流，及因之而依水利法公告之原有行水
    區，雖在都市計畫使用區之範圍，仍不包括在內。是知依釋
    字第326 號解釋意旨，自然形成之河流及依水利法公告之行
    水區，雖在都市計畫使用區之範圍內，仍不能稱之為「河道
    」。此亦為上開經濟部暨內政部92年12月26日經水字第
    09202616140 號暨台內營字第0920091568號共同會銜發布之
    公函「有關河川及區域排水流經都市計畫區之使用分區劃定
    原則」函示之說明欄第一點所示之處理方針：「地理形勢自
    然形成之河川及因而依水利法公告之行水區土地流經都市計
    畫區者，予以劃定為使用分區，名稱統一為『河川區』，其
    範圍境界線由水利機關依大法官會議釋字第326 號解釋之精
    神認定；至原非河道經都市計畫之設置始成為河道之公共設
    施用地，則予以劃定為『河道用地』。區域排水比照上開認
    定原則劃設之。」
  (二)又有關本件系爭都市計畫案前揭系爭河川土地究應規劃為使
    用分區「河川區」亦或公共設施用地「河道用地」之爭議，
    業經內政部都市計畫委員會業於第561 次委員會議審決：「
     (一)請本會原專案小組會同臺北市政府及相關水利單位，依
    司法院大法官釋字第326 解釋本文及理由書、本部89年1 月
    6 日臺內營字第8672021 號函示之通案性規劃原則，赴現場
    勘查確定．．．。」復經被告等於92年7 月22日親赴現場勘
    查，再於92年10月8 日召開審查會議，其具體結論為：「本
    案河段經該府查明於78年公告堤線前，並無依水利法規定公
    告尋常洪水位行水區域線，且本次擬變更內容已分就河川管
    理及治理工程所需用地，劃設『河川區』及『堤防用地』，
    爰本案擬變更為『河川區』範圍線請該府水利主管機關依大
    法官會議釋字第326 號解釋文及經濟部92年10月6 日經水字
    第09202612680 號函送『河川及區域排水系統流經都市計畫
    區之使用分區應如何劃定』會商結論妥予認定，並將認定結
    果納入計畫書敘明，以利查考。」，該結論並於92年10月28
    日經內政部都市計畫委員會第571 次委員會議決議通過。可
    知系爭河川土地區域之使用區分，到底應規畫為「河川區○
    ○○○道用地」，實已經被告等機關於都市計畫審議期間有
    充分討論並獲致具體結論。
  (三)再者，有關「河川區」劃定原則，除前開經濟部、內政部92
    年12月26日經水字第09202616140 號、臺內營字第
    0920091568號會銜發布「有關河川及區域排水流經都市計畫
    區之使用分區劃定原則」之函示可資被告等遵循外，其說明
    欄第2 點亦函明「河川區使用管制」，亦即河川區之使用依
    都市計畫規定容許使用項目予以管制，若都市計畫無規定者
    ，則依該目的事業主管機關之規定辦理。其說明欄第3 點則
    係對河川區之徵收補償規定之釋示：「於河川區內興闢水利
    事業設施，應先取得土地所有權或使用權，如擬取得私有土
    地所有權，應先與土地所有權人協議價購，協議不成始得依
    水利法規定辦理徵收，其徵收之適用法規前經內政部89年1
    月27 日以臺89內營字第8982249 號函及90年4 月2 日臺90
    內營字第9083093 號函釋在案，其地價補償則依土地徵收法
    令規定辦理。」原告主張系爭河段使用區分規劃成「河川區
    」後即不得辦理土地徵收，侵害其既得之權利等語，難謂於
    法有據，無足憑採。
  (四)又經濟部93年1 月13日經水字第09302600470 號函進一步確
    認「河川區」之範圍。該函函示有關河川及區域排水流經都
    市計畫區其劃定為使用分區「河川區」之範圍境界線之認定
    原則，為：(1)依水利法第78條及78條之1 之規定係以河川區
    域為土地管制範圍，故依都市計畫法劃定土地管制之使用分
    區應以河川區域為範圍，其分區名稱統一稱為「河川區」。
    都市計畫區內之區域排水比照河川認定原則並以排水設施範
    圍為其範圍。(2)水利主管機關為河川治理或區域排水改善需
    要時，自得依水利法於「河川區」內佈設水利設施，如堤防
    、水防道路、側溝、低水護岸、固床工、攔河堰等及其他水
    利建造物。(3)河川治理或排水改善如係依都市計畫法規劃並
    配合都市發展而新闢之人工河道時，其用地既因都市發展之
    需要，則當劃設為「河道用地」。該函示對於「河川區○○
    ○○道用地」之認定更有明確之定義，以避免混淆。核該等
    畫分原則與釋字第326 號解釋意旨均無違忤，原告指稱此等
    畫分與法未合等語，難謂可採。
  (五)而台北市「雙溪」發源於陽明山國家公園，其上游集水區範
    圍含括整個陽明山東半部地區，屬於自然形成之河川，並非
    配合都市發展之需求，以人為方式闢設之區域排水，亦非78
    年公告堤線前依水利法規定公告尋常洪水位之行水區域，亦
    非重新規劃開挖之新河道，且前開經濟部函示已明示河川區
    範圍內含括「堤防、水防道路、側溝、低水護岸、固床工、
    攔河堰等及其他水利建造物」，因之被告系爭都市計畫參酌
    前開中央所訂「河川區○○○○道用地」之全國一致之劃定
    原則，不另以堤防用地劃設，統一劃為「河川區」。而原告
    持有之土地既位於雙溪整治計畫堤線之範圍內，依前揭函示
    及河川管理辦法第6 條第1 款所訂：「．．．河川治理計畫
    所訂堤防預定線（即治理計畫用地範圍線）較寬者，以其預
    定線劃定。」被告據之將之劃定河川區域範圍，並依都市計
    畫之法定程序予以變更為「河川區」，於法自屬有據。從而
    系爭都市計畫業經報由內政部核定，並依內政部93年6 月2
    日臺內營字第0930007291號函核定，被告遂以93年6 月30
    日府都規字第09314216900 號公告發布實施「變更臺北市士
    林區雙溪中游（劍南橋至望星橋段）都市計畫案」，符合都
    市計畫法定程序暨相關函示原則，並無違誤。原告主張78
    年公告堤防預定線，規畫6 公尺防汎道路及堤防用地範圍，
    而原處分依都市計畫法作合理規畫將78年原公告規畫6 公尺
    防汎道路及堤防用地改變，重新變更規畫為河川區，顯然已
    依都市計畫法重規畫，然防汎道路及堤防用地，相關法律也
    稱為公共設施，系爭土地是依都市計畫法作合理規畫所設置
    而成為河道，依其規定應定為「河道用地」，拒而不用，竟
    創新名詞「河川區」，以規避法律規定公共設施用地之河道
    用地、道路及堤防用地等語，容有誤解法令情形，亦無足憑
    採。
四、另原告雖訴稱系爭河川土地，58年、70年及76年土地使用區
    分均係河川用地或河道用地，是11號公園用地，93年被告變
    更為河川區，不能徵收，侵害原告既有之權益等語。惟查，
    系爭河川土地並不因使用區分變更為「河川區」即不生徵收
    問題，前已言之，此另觀之水利法第82條規定：「水道治理
    計畫線或堤防預定線內之土地，經主管機關報請上級機關核
    定公告後，得依法徵收之；未徵收者，為防止水患，並得限
    制其使用但不得逕為分割登記。」是知系爭土地雖經畫定為
    河川區（即堤防預定線內之土地），經主管機關報請上級機
    關核定公告後，仍得依法徵收之。此外，94 年10 月27日修
    正之「河川管理辦法」第17條亦規定：「河川管理機關所為
    疏濬等必要工程，除施設防護工程所需用地或辦理疏濬後其
    土地無法為原來之使用，應予補償外，得不經河川私有地所
    有人之同意逕行為之，但其原有合法地上物應予補償。」亦
    揭明河川管理機關所為疏濬等必要工程，使用私有土地應予
    補償之旨。原告主張系爭土地使用區分變更為河川區即不得
    辦理，亦有誤解法令情形。是故，系爭都市計畫變更案範圍
    內之行水區，並非都市計畫法第42條第1 項第1 款所稱之公
    共設施河道用地，又被告為配合經濟部78年5 月25日經（78
    ）水022888號函核定整治堤線，依都市計畫法第27條第1 項
    第4 款及第19條規定辦理都市計畫變更，依法並無不合。
五、另原告所提76年都市計畫誤植計畫線部分，因原書圖不符計
    畫書述明要修正而計畫圖未予以修正等語。經核原告所指之
    事項，係屬原76年都市計畫土地界址樁位公告之爭議，原告
    雖獲得勝訴判決確定在案，惟其訴訟標的與本件訴訟並無直
    接關連，且系爭都市計畫案經公告生效後，因土地使用區分
    業經重新規畫，則原76年之樁位已不再援用，而應以系爭都
    市計畫案為實施及執行依據，自不生原告所稱須加以修正之
    必要，一併敘明。
六、綜上，原告所訴委無足採，從而被告引據首揭規定就系爭都
    市計畫，自89年11月21日起公開展覽，歷經二級都市計畫委
    員會審議，經內政部93年6 月2 日臺內營字第0930007291號
    函核定，而以93年6 月30日府都規字第09314216900 號公告
    發布實施，並自93年7 月1 日零時起生效，並無違誤，訴願
    決定予以維持，亦無不合。原告仍執前詞訴請撤銷，並請求
    被告撤銷原處分將原告之系爭土地變更為公共設用地或河道
    用地、堤防用地等，為無理由，均應併予駁回。
七、本件事證已臻明確，兩造其餘之攻擊防禦方法及未經援用之
    證據，核與本案之結論，不生影響，爰不一一贅述，併此敘
    明。
據上論結，本件原告之訴為無理由，爰依行政訴訟法第98條第3
項前段，判決如主文。
中    華    民    國    95    年    4    月     25    日
                         第六庭審判長法  官  林  樹  埔
                                     法  官  許  瑞  助
                                     法  官  陳  鴻  斌
上為正本係照原本作成。
如不服本判決，應於送達後20日內，向本院提出上訴狀並表明上
訴理由，如於本判決宣示後送達前提起上訴者，應於判決送達後
20日內補提上訴理由書（須按他造人數附繕本）。
中    華    民    國    95    年    4    月     25    日
                                     書記官  蔡  逸  萱


司法院資訊處製作；財團法人民間司法改革基金會備份。
